【裁判字號】    95,上易,241
【裁判日期】    951212
【裁判案由】    給付基地受益費
【裁判全文】
臺灣高等法院臺中分院民事判決         95年度上易字第241號
上  訴  人  己○○
訴訟代理人  庚○○
被  上訴人  乙○○
            甲○○
            戊○○
            丙○○
            壬○○○
            辛○○○
            丁○○
上列當事人間給付基地受益費事件，上訴人對於中華民國95年
5年5月1臺灣臺中地方法院94年度訴字第1295號第一審判決提起
上訴，本院判決如下：
    主  文
上訴駁回。
第二審訴訟費用由上訴人負擔。
    事實及理由
壹、程序方面：被上訴人乙○○、甲○○、戊○○、丙○○、壬
    ○○○、辛○○○經合法通知，未於言詞辯論到場，核無民
    事訴訟法第386條所列各款情形，茲依上訴人之聲請，就該
    部分由其一造辯論而為判決。
貳、實體方面：
甲、聲明部分：
一、上訴人方面：(一)原判決不利於上訴人部分廢棄。(二)上廢棄部
    分，被上訴人在第一審之訴及假執行之聲請均駁回。
二、被上訴人方面：駁回上訴。
乙、陳述及理由：
一、被上訴人主張：
(一)、坐落台中縣大里市○○段968地號土地（下稱系爭土地），
    其中105分之27部分為被上訴人丁○○所有，餘105分之78部
    分為被上訴人丁○○與乙○○、甲○○、戊○○、丙○○、
    壬○○○、辛○○○七人公同共有。上訴人於民國76年5月
    22日因拍賣取得原屬上訴人丁○○所有坐落在系爭土地上之
    建物即門牌號碼台中縣大里市○○街117 號（重編號為仁慈
    街344號）加強磚造二層樓房（下稱系爭建物），而占用系
    爭土地，被上訴人前曾起訴請求上訴人拆屋還地，業經臺灣
    臺中地方法院（下稱臺中地院）以94年度訴字第498號判決
    認定兩造間應成立租賃關係，爰請求上訴人給付自76年5月
    起至94年4月止，共18年（216個月），每月新台幣（下同）
    5,000元，合計1,080,000元之基地受益費。又上訴人欲主張
    抵銷之本票債權業因罹於消滅時效，不得再請求，至於上訴
    人主張欲抵銷之租金194,400元，因時間已久，被上訴人已
    忘記有無收取該筆金額，且該筆金額與本件無涉，不應抵銷
    （原審判決上訴人應給付被上訴人69,474元，駁回被上訴人
    其餘之訴，及准上訴人以24,090元抵銷部分，未據被上訴人
    提起上訴，該部分業已確定）。
(二)、上訴人20年來不支付半毛錢地租，反而強詞巧辯，而系爭建
    物於20年前係提供予公司作員工宿舍，象徵性酌收一點費用
    補貼，上訴人卻拿來做文章，實屬可笑。再新房屋根本不必
    裝潢，上訴理由，不足採信。另被上訴人母親過世前幾天曾
    向上訴人催討租金，上訴人始終不理。再被上訴人丁○○就
    系爭土地有持分約有10坪及3坪，如能請求30萬元受益費，
    則被上訴人丁○○就能分得13萬元。
二、上訴人則以：
(一)、系爭土地為被上訴人所共有，本件訴訟在原審卻只有被上訴
    人丁○○到庭，並以其他被上訴人之訴訟代理人自居，應先
    查明被上訴人丁○○是否有偽造其他共有人之簽名及是否具
    合法訴訟代理人之身分。另被上訴人請求之租金自94年5 月
    11日回溯超過5年之部分已罹於時效，應無請求權。且被上
    訴人丁○○前曾簽發本票3紙，向上訴人借款125,000元，另
    上訴人於76年5月拍定取得系爭建物，而被上訴人丁○○曾
    於76年1月向承租人收取系爭建物自76年1月起至85年1 月止
    共9年之租金194,400元，就上開金額，上訴人自得主張與前
    揭租金為抵銷等語，資為抗辯。
(二)、在本院補充陳述：
  1.系爭土地原為何阿甘所有，何阿甘去世後，被上訴人七人共
    同繼承取得土地所有權，各共有人僅能就自己權利範圍內請
    求租金之給付，因此原審判決上訴人應給付被上訴人69,474
    元，違反法律規定不告不理原則，若真要判決，應依被上訴
    人各人所獲得不同面積大小、權利範圍、分別予以計算應給
    付之額各為何，才符合公平原則。再本件除被上訴人丁○○
    個人主張外，其餘六人並未提起本件訴訟，被上訴人丁○○
    冒用其他共有人提起本件不實訴訟。
  2.被上訴人取得系爭土地後，若要收取基地受益費即租金，亦
    應告知上訴人，並應具體表明上訴人應為如何給付？給付場
    合？數量？各共有人各人應獲得多少？日期起算日為何？被
    上訴人之前均未表示及告知，是於本件起訴前之逾期給付責
    任應由被上訴人自己承擔，換言之，本件租金繳納日期應在
    被上訴人起訴之後即94年5月11日之後才能開始計算，以符
    合公平原則。再上訴人自取得系爭建物後，即過著痛苦的日
    子，一方面要忙於被上訴人丁○○製造不實之事項對上訴人
    刑事指控，另一面又要面臨該房屋付款後無法取得使用，又
    深恐房屋遭破壞，內心恐懼、煎熬、憤怒、痛苦、絕非一朝
    一夕能予平復，上訴人因怕房屋永遠無法使用，因而再支付
    20萬元予被上訴人母親何阿甘，因此其才不致於向上訴人收
    取地租，上訴人才得順利取得房屋整理修建，並以為今後能
    平順過日，然豈知被上訴人丁○○於刑事追訴期過後，又開
    始興訟，其實本件最大之受益者為丁○○，因為拍賣系爭建
    物之剩餘價金及拍賣前9年之租金均由其取走，上訴人僅要
    求以被上訴人丁○○積欠之債務抵銷租金即可。
  3.原審認被上訴人丁○○應返還上訴人185,400元，僅該部分
    已不足清償上訴人，原審竟仍宣告假執行，顯有錯誤。再經
    上訴人重新計算被上訴人丁○○於系爭土地之持分權利除
    105分之27外，尚還有105分之78之七分之一，此部分亦應併
    入計算，原審未將被上訴人丁○○全部之持分額內所應獲得
    利潤予以抵銷，其價金之計算顯有錯誤。再原審認被上訴人
    丁○○自76年5月22日以後收受之租金為不當得利，則其所
    收受租金從76年1月10日起至76年5月22日止之租金應為4個
    月又12天，總價金為8,020元，而非原審認定之5個月即9000
    元，是本件被上訴人丁○○所受不當得利之租金應為
    186,380元（計算式：000000-0000= 186380），而非原審計
    算之185,400元。
  4.按票據法第22條第4項規定票據上之債權，雖依本法因時效
    或手續之欠缺而消滅，執票人對於發票人或承兌人，其所受
    利益限度，得請求償還，是票據上之債權，雖因時效或手續
    上之欠缺而消滅，然執票人對發票人或承兌人，於其所受利
    益限度內，享有票據法上特別賦予其向票據主債務人請求利
    益償還之權利，再依消滅時效之效果，僅係債務人取得拒絕
    給付之抗辯權，原來之權利並未消滅，本件上訴人並未主張
    被上訴人丁○○應支付前開本票3張所載價金，而是以被上
    訴人丁○○開立之上開本票3張合計125,000元抵充本件被上
    訴人丁○○應獲得之租金利益部分，於法並無不合，原審駁
    回上訴人就此部分之抵銷主張，於法不合。
  5.原審判決租金計算之利率過高，有違公平原則：依最高法院
    68年台上字第3071號判決意旨，並非必達申報地價年息百分
    之10為計算上訴人給付租金之標準始為適當。雖上訴人出租
    自己之房屋現每月仍有8,000元或10,000元不等租金收入，
    但上訴人有上項收入，係因上訴人自行花費約200萬元重新
    修建房屋，及購買裝設相關房間設備，才得獲得如此租金，
    在未修復之前房屋並無法因出租而獲得目前之租金，被上訴
    人丁○○亦知悉系爭房屋屋況，因此於76年才以每月1,800
    元租金出租予學生，上訴人花費相當代價才獲得如此收入，
    惟並不代表每年每月均得擁有如此收入，因整建後出租予學
    生，每年要扣除寒暑假二、三個月無房租收入，且上述每月
    8,000元收入，原審並未扣除上訴人應負擔之整修、設備折
    舊、房屋稅、水電費及相關維修費用，換言之，房屋出租實
    際收入並無法達到每月8,000元，原審以年息百分之10計算
    地租，顯屬過高。況目前銀行定期儲款固定利率三年期為
    2.22%，基準利率為4.491%，系爭土地所處位置係在住宅區
    ，其經濟效益除自住外，亦只能提供出租供住宅用，別無其
    他較高經濟效益出租用途，因此並無法獲得較高利益，此亦
    為被上訴人所知悉。
三、兩造對下列事實不爭執，並有建物登記簿謄本、臺中地院94
    年度訴字第498號民事判決等件在原審卷可稽，堪信為真，
    並得採為判決基礎：
  1.系爭土地所有權應有部分105分之27為被上訴人丁○○所有
    ，餘105分之78部分為被上訴人丁○○與乙○○、甲○○、
    戊○○、丙○○、壬○○○、辛○○○七人共有。系爭建物
    則由被上訴人於76年5月22日拍定。
  2.被上訴人曾就系爭建物起訴請求上訴人拆屋還地，經臺中地
    院以94年度訴字第498號民事判決認定上訴人所有之系爭建
    物使用系爭土地並非無權占有，而應類推適用民法第425 條
    之1及48年台上字1457號判例成立租賃關係，因而判決被上
    訴人拆屋還地之訴敗訴確定。
四、至於被上訴人主張上訴人所有之系爭建物占用系爭土地，應
    支付使用系爭土地之受益費予被上訴人，則為上訴人否認，
    並以前詞抗辯，是本件爭點為：被上訴人請求上訴人給付受
    益費，是否有理由？經查：
(一)、按「城市地方房屋之租金，以不超過土地及其建築物申報總
    價年息百分之十為限」、上開規定於租用基地、建築房屋準
    用之，土地法第105條、第97條第1項分別定有明定。再上開
    法條所謂之土地價額，依土地法施行法第25條規定，係指法
    定地價。所謂法定地價，依土地法第148條規定，則係指土
    地所有權人依土地法規定所申報之地價而言，並非指平均地
    權條例第46條所規定之土地公告現值（最高法院88年度台上
    字第108號判決意旨參照）。又基地租金之數額，除以基地
    申報地價為基礎外，尚須斟酌基地之位置，工商業繁榮之程
    度，承租人利用基地之經濟價值及所受利益等項，並與鄰地
    租金相比較，以為決定，並非必達申報總地價年息10%最高
    額（最高法院68年台上字第3071號判例意旨參照）。又按利
    息、紅利、贍養費退職金及其他一年或不及一年之定期給付
    債權，其各期給付請求權，因五年間不行使而消滅；消滅時
    效自請求權可行使時起算。票據上之權利，對本票發票人，
    自到期日起算，三年間不行使，因時效而消滅。民法第126
    條、第129條及票據法第22條第1項分別定有明文。且二人互
    負債務，而其給付種類相同，並均屆清償期者，各得以其債
    務，與他方之債務，互相抵銷，民法第334條亦有明文規定
    ，核先明。
(二)、經查：
  (1)被上訴人丁○○、乙○○、甲○○、戊○○、丙○○、壬○
    ○○、辛○○○等七人，均已蓋章於起訴狀上，且被上訴人
    乙○○、甲○○、戊○○、丙○○、壬○○○、辛○○○等
    六人在向原審法院提起本件訴訟時業已同時提出委任狀一份
    ，共同委任被上訴人丁○○為在原審之訴訟代理人一節，有
    起訴狀及委任狀在原審卷可稽，被上訴人丁○○自為本件訴
    訟之合法訴訟代理人，上訴人抗辯提起本件訴訟及委任丁○
    ○為其在原審之訴訟代理人，並非乙○○、甲○○、戊○○
    、丙○○、壬○○○、辛○○○等六人之真意，其六人部分
    之起訴為不合法等語，自無可採。
  (2)兩造間就系爭建物使用系爭土地，依本院94年度訴字第498
    號判決認定應類推成立租賃關係，已如前述，則上訴人自應
    給付使用土地之代價即租金。惟查，上訴人於76年5月22日
    得標，而於同年6月16日登記為系爭建物所有權人，被上訴
    人則遲至94年5月11日始提起本件訴訟一節，有建物登記簿
    謄本及原審收文戳章在原審卷為證（見原審卷第1、18頁）
    ，依上開說明，既經上訴人為時效之抗辯，則就94年5月11
    日往前回溯超過5年之租金部分，即因罹於消滅時效，上訴
    人自無給付義務，被上訴人逾此範圍之請求，即屬無據。至
    被上訴人請求上訴人給付5年內之受益費即租金，於法則屬
    有據。再查，系爭土地附近住宅林立，交通便利，生活機能
    尚稱完善等情，有現場照片9幀附卷可稽，且依上訴人自承
    其將系爭建物出租，每月約可獲租金8,000至10,000元，足
    認系爭建物之坐落地段應具有相當之經濟價值，本院審酌上
    情，認以系爭土地申報地價按年息10%為計算上訴人給付租
    金之標準，較為適當。上訴人抗辯其目前以每月8,000元出
    租予學生，係因其花費相當代價修復之結果，其尚需負擔系
    爭建物之整修費、設備折舊費、水電費及相關維修費用，另
    於寒暑假期間有二、三個月無房租收入，系爭建物並無法達
    到每月8,000之收入，如以年息10%為計算被上訴人給付租金
    之標準顯係過高等語，自屬無據，不可採信。再查，系爭土
    地自89 年迄今94年5月之申報地價均為每平方公尺1,920元
    一節，有土地登記謄本、台中縣大里地政事務所函在原審卷
    可稽，而上訴人系爭建物占用系爭土地之面積為97.42平方
    公尺，是上訴人應給付自94年5月11日起回溯5年之租金為
    93,523元（計算式：1920元×97.42×10%×5＝93,523元）
    。
  (3)上訴人雖辯稱其得以被上訴人持向其借款票面金額合計為
    125,000之本票債權，與前開租金抵銷等語。惟查，上開本
    票3張之票載到期日分別為：75年5月20日、75年9月30日、
    76年1月30日，有本票影本三張在原審卷可稽，顯逾3年之時
    效，既經被上訴人以時效消滅為由抗辯，被上訴人丁○○即
    無給付之義務，是上訴人主張其得以上開本票3張之債權與
    本件應支付之租金債務抵銷等語，自不足採。上訴人雖另辯
    稱上開本票債權雖已逾消滅時效期限，其仍得依票據法第22
    條第4款規定於被上訴人丁○○受益限度內請求償還並主張
    抵銷之等語，惟上訴人並未舉證證明被上訴人丁○○受益之
    事實及額度為何，其此部分抗辯，僅空言主張欲在被上訴人
    丁○○受益限度內請求償還並抵銷，亦無足取。何況上訴人
    主張被上訴人簽發本票向伊借款之時間為75年5月9日、75年
    9月20日、75年12月19日（見原審卷第108頁），而被上訴人
    為此項借款之抵銷之抗辯係在本件被上訴人起訴之後（被上
    訴人於94年5月11日提起本訴），其時間已逾15年，被上訴
    人就此部分請求權已主張時效抗辯（見原審卷第177頁、325
    頁），是上訴人之利得償還請求權亦已罹於時效而消滅，亦
    不得主張抵銷。
  (4)上訴人辯稱被上訴人丁○○曾於76年1月向承租人收取系爭
    建物自76年1月起至85年1月止合計9年之租金194,400元，其
    得以194,400元主張與前開租金債務抵銷等語。經查，被上
    訴人丁○○曾將系爭建物出租予訴外人葉榮豐，租期自76年
    1月10日起至85年1月9日，每月租金1,800元，葉榮豐已於簽
    約時一次支付9年之租金合計194,400元等情，有房屋租賃契
    約書、被上訴人丁○○出具之說明單影本各一份在原審卷可
    稽（見原審卷第314、315頁），被上訴人亦不否認上開房屋
    租賃契約書及說明單之真正，是上訴人抗辯被上訴人丁○○
    已收取租金合計194,400元等語，堪信為真。再查，上訴人
    於76年5月22日因拍賣標得系爭建物，並於76年6月16日登記
    為系爭建物所有人一節，有建物登記簿謄本一份在原審卷可
    稽（見原審卷第18頁），其自76年6月16日取得系爭建物所
    有權起即有收取系爭建物租金之權利，惟因被上訴人丁○○
    業已收取上開期間之租金，上訴人自得請求被上訴人丁○○
    將76年6月16日之後已收取之租金交付上訴人，是上訴人主
    張以該金額抵銷其應支付上訴人租金，核屬有據。準此，原
    審酌量扣除5個月之租金合計9,000元，認被上訴人丁○○須
    轉交付上訴人其已收受系爭建物出租之租金為185,400元（
    計算式為：000000- 0000=185400），並無不利於上訴人，
    上訴人在本院抗辯應被上訴人丁○○得收取之租金即應扣除
    之租金為76年1月10起至76年5月22日止合計4月又12天8,020
    元，是上訴人得主張抵銷之金額為186,380元（計算式：
    000000-0000 =186380）等語，顯係未慮及上訴人登記為系
    爭建物所有權人即取得系爭建物之時間為78年6月16日，而
    非拍定日76年5月22日所致，其抗辯自無可採。再查，上訴
    人應給付上訴人5年之租金合計為93,523元，其中被上訴人
    丁○○就系爭土地之分別共有部分為105分之27，故被上訴
    人丁○○得就系爭土地105分之27所有權部分向上訴人請求
    之租金金額為24,048元（93,523元×27/105＝24,049元），
    上訴人主張其得以被上訴人丁○○已收取而於上訴人取得所
    有權後應交付上訴人之185,400元租金，與本件上訴人應交
    付被上訴人之租金為抵銷，核屬有據。至於被上訴人共有之
    105分之78部分所應獲得之租金債權債務關係，存在於兩造
    之間，自難以上訴人與被上訴人丁○○個人間之債務作抵銷
    ，上訴人辯稱被上訴人丁○○除了105分之27持分以外，尚
    有105分之78持分之七分之一，亦得抵銷之等語，自屬無據
    。是本件於抵銷後，上訴人僅需給付被上訴人租金之金額為
    69,474元（計算式：93523元－24049元＝69474元）。
五、綜上所述，被上訴人請求上訴人給付租金93,523元，及上訴
    人主張以24,048元債權抵銷，核均屬有據，於抵銷後，被上
    訴人得請求上訴人給付之租金為69,474元。從而，被上訴人
    請求上訴人給付69,474元，自應准許。原審因而就上開金額
    部分為上訴人敗訴判決，並依民事訴訟法第389條第1項第5
    款規定依職權為假執行之宣告，核無不合。上訴論旨指摘原
    判決此部分不當，求予廢棄改判，為無理由，應予駁回。
六、本件事證已臻明確，兩造所為其他攻擊防禦方法及舉證，經
    審核後認對本件判決結果不生影響，爰不予逐一論述。
據上論結：本件上訴為無理由，依民事訴訟法第449條第1項、第
78條、第463條、第385條第1項前段，如主文。
中    華    民    國    95    年    12    月    12    日
                      民事第六庭審判長法  官  袁再興
                                      法  官  盧江陽
                                      法  官  陳賢慧
以上正本係照原本作成。
不得上訴。
                                      書記官  金珍華
中    華    民    國    95    年    12    月    21    日
                                                      Ｈ


司法院資訊處製作；財團法人民間司法改革基金會備份。
